臺灣高等法院臺南分院民事判決　九十一年度上易字第一一九號　ｅ
　　　上　訴　人　己　○　○
　　　被 上 訴人　乙　○　○.
　　　訴訟代理人　甲　　　○
　　　被 上 訴人　甲　○　義.
　　　　　　　　　庚　○　○
　　　　　　　　　丁　○　○
　　　　　　　　　丙　○　○
　　　訴訟代理人　戊　○　○
右當事人間請求分割共有物事件，上訴人對於中華民國九十一年四月三日台灣雲林地
方法院第一審判決（九十一年度訴字第一八四號）提起上訴，本院判決如左：
　　　主　　　文
上訴駁回。
第二審訴訟費用由上訴人負擔。
　　　事　　　實
甲、上訴人方面：
一、聲明：(一)原判決關於分割方法廢棄。(二)兩造共有坐落雲林縣大埤鄉鎮一○八
    地號建面積○‧○九三四公頃准予分割，其分割方法如斗南地政事務所九十一年
    六月廿六日土地複丈成果圖（如附圖二）所示，編號：１部分面積○‧○二四五
    公頃分歸上訴人取得，編號：２部分面積○‧○五三四公頃分歸被上訴人戊○○
    、丁○○、丙○○、庚○○、乙○○、甲○、甲○義共同取得，依原應有持分保
    持共有，編號：３部分面積○‧○一五五公頃為道路由兩造共同取得，依原應有
    部分保持共有。(三)第二審訴訟費用由被上訴人負擔。
二、陳述：除與原審判決記載相同者予以引用者外，補稱：
  (一)按分割共有物之判決，除應審酌分割後各共有人所分得之共有物之經濟價值（價
    格）外，更應審酌各共有人之利害關係，共有物之性質，以及共有人目前使用及
    占有形勢等因素作為分割方案之依據。本件系爭大埤鄉鎮第一○八地號面積
    九三四平方公尺，於民國（下同）八十五年九月十一日土地重劃前其舊地號為大
　　埤鄉○○段七六八－一○建面積九一七平方公尺及同段七六八之一一道面積五○
　　平方公尺，重劃後之新地號為大埤鄉鎮一○七號道面積五○平方公尺及同段
　　一○八地號面積九三四平方公尺。而系爭土地舊地號大埤鄉○○段七六八－一○
　　地號，係上訴人之祖母謝陳鶯於四十二年八月九日，向被上訴人丁○○、丙○○
　　及戊○○之父謝菜瓜及被上訴人庚○○二人購買。另上訴人之伯父謝家盛係於四
　　十四年五月十九日向被上訴人乙○○、甲○及甲○義兄弟之父賴俊購買，此有土
　　地登記簿謄本及戶籍謄本及農地重劃區土地所有權人原有土地與新分配土地對照
　　清冊可稽。而被上訴人係分別繼承其被繼承人之土地，而上訴人則受贈於祖母謝
　　陳鶯及向伯父謝家盛買賣系爭土地。且上訴人目前所占有使用之方位面積係自四
　　十二年及四十四年向被上訴人之父謝菜瓜、賴俊，及被上訴人庚○○購買時即占
　　有使用迄今。而上訴人所占用之面積雖面臨馬路，然此乃當初被上訴人庚○○及
　　其被繼承人以較高之價格出賣給上訴人之祖母及伯父。而自己則退居上訴人所占
　　有土地之後方且僅留數尺之巷道通往馬路，如非上訴人之祖母以高價購得面臨馬
　　路之特定方位面積，被上訴人庚○○，及其他被上訴人，何以數十年來願如此甘
　　受委屈？今被上訴人庚○○於出售面臨馬路之較有價值土地後，始又以分割共有
　　物之法律關係主張土地價值應公平分配，如此之主張顯失公平，亦無正義可言，
　　原審亦未審酌上訴人之土地係向被上訴人購得之特殊關係，而將系爭土地為如原
　　判決之分割方式，則其分割方法，顯失公平。
  (二)次查，上訴人在系爭土地上有磚木造平房及廠房計二四四平方公尺，且自始至今
    均在系爭土地住居，如依原審判決方法為分割，則上訴人所有房屋將全部被拆除
    ，而目前經濟不景氣，上訴人實在無經濟能力再花費一、二百萬元重新建屋，上
    訴人原本提起分割之訴係將消滅共有關係而已，如今原判決則將落得無家可棲身
    ，此非上訴人請求分割之本旨，亦非公平、合理之分割方案。因被上訴人原本即
    住居於未臨馬路之巷道內，且除編號二尚有人住居外，大部分被上訴人已將戶籍
    遷移台北，故如何分割對被上訴人而言均無任何影響，惟因兩造有特殊之買賣關
    係存在，因此分割方式自應審酌此特殊之買賣關係始合乎公平正義原則。
  (三)依系爭土地地籍圖謄本所示：Ａ部分係上訴人目前占有使用位置，Ｂ部分係被上
    訴人自古迄今所占有使用位置，Ｃ部分為６公尺寬之道路，為兩造所共有，上訴
    人所面臨之道路僅８公尺，而原被上訴人所通行之巷道僅１公尺而已，何以如此
    ？此乃上訴人將較有價值之面臨馬路部分出售，今上訴人所提分割方案已在西邊
    留６公尺之道路，以備被上訴人取得建照之用，且被上訴人亦可面臨６公尺巷道
    建築，而８公尺林道，與６公尺巷道，其經濟價值，雖有差距，但兩者相距已不
    遠，如此亦可彌補當初被上訴人庚○○及其他被上訴人之被繼承人，將其土地以
    高價出售所應忍受之分割結果，亦較合乎公平原則。
  (四)被上訴人在鈞院準備程序中，亦自認上訴人所占有使用之土地方位面積係向被上
    訴人之被繼承人所購買，而另一出賣人庚○○現仍為被上訴人，按「繼承人自繼
    承開始時除本法另有規定外，承受被繼承人財產上之一切權利義務」，此民法第
    一千一百四十八條訂有明文。本件被上訴人之被繼承人於民國四十二年及四十四
    年間已將系爭土地面臨道路部分以高價出售與上訴人之被繼承人，而被上訴人僅
    留２公尺寬之巷道通行，則被上訴人之系爭土地，既係因繼承而取得，自應承受
    其權利及義務，自不得再依一般分割土地之方式請求將上訴人房屋拆除而主張如
    原審判決所示之分割方案。
  (五)上訴人目前所占有使用之土地既係被上訴人之被繼承人，及被上訴人庚○○所出
    售，而斗南地政事務所九十一年六月廿六日複丈成果圖亦係依目前兩造所占有使
    用方位及面積所作分割方案，而被上訴人原使用系爭土地數十年來僅通行２公尺
    巷道，然依上訴人之分割方案已預留６公尺之道路，依內政部八十年八月一日修
    正發布之建築技術規則規定均足取得建築許可，亦合乎兩造當初買賣所保證之品
    質（方位、面積），依此方法為分割始合乎民法第一四八條誠實及信用之原則。
    如依原審判決分割方式，則被上訴人所主張之分割方式，顯然未承受其被繼承人
    （出賣人）所應忍受之義務（占有使用未面臨馬路之方位），則其行使權利履行
    義務顯然違背誠實及信用之原則，應屬不公平且不合理之方案。
三、證據：除援用原審所提證據外，補提土地登記謄本影本一份、戶籍謄本影本一份
    、對造清冊影本一份、分割方案圖影本一份、照片一張為證。
乙、被上訴人方面：
一、聲明：(一)上訴駁回。(二)第二審訴訟費用由上訴人負擔。
二、陳述：除與原審判決記載相同者予以引用者外，補稱：
  (一)上訴人主張在西邊留六米道路以供通行之方案，被上訴人不同意，被上訴人希望
    南北向分割，分割後被上訴人間願保持共有。
　(二)上訴人之土地是向被上訴人庚○○之父謝財買的，庚○○和謝菜瓜是兄弟；買賣
　　之後上訴人即住於現址並蓋碾米場，目前則是磚木造平房；系爭土地南邊沒有出
　　路，東西邊有小巷子可以出入，但只能通行機車，而北邊則面臨六米道路。
三、證據：援用原審所提證據。
　　　理　　　由
一、上訴人己○○起訴主張：兩造共有坐落雲林縣大埤鄉鎮一○八號，建地，面
    積○．○九三四公頃，應有部分上訴人己○○五十四分之十七，被上訴人戊○○
    、丁○○、丙○○各八十一分之五，被上訴人庚○○二十七分之一，被上訴人乙
    ○○、甲○、甲○義各一六二分之二五，兩造就共有土地不能協議分割，又無因
    物之使用目的不能分割或約定不分割之情形，為此請求裁判分割。因該土地上有
    兩造之建物存在，為避免分割後上訴人之房屋遭到拆除，希按各共有人之占有現
    狀分割等語云云。
二、被上訴人則以：被上訴人等均不考慮建物是否會拆除，希依南北向分割，使被上
    訴人分得之土地可與馬路聯絡，被上訴人於分割後均仍願保持共有等語，資為抗
    辯。
三、上訴人主張坐落雲林縣大埤鄉鎮一○八號，建地，面積○．○九三四公頃土
    地為兩造所共有，應有部分上訴人己○○五十四分之十七，被上訴人戊○○、丁
    ○○、丙○○各八十一分之五，被上訴人庚○○二十七分之一，被上訴人乙○○
    、甲○、甲○義各一六二分之二五，系爭土地並無依物之使用目的不能分割，兩
    造亦無不得分割之約定，茲因分割方法雙方未能達成協議之事實，業據上訴人提
    出系爭土地之登記簿謄本及地籍圖謄本為證，為被上訴人所不爭，復經原審法院
    會同雲林縣斗南地政事務所測量人員勘測現場，製有土地複丈結果圖足按，依民
    法第八百二十三條「各共有人得隨時請求分割共有物」之規定，上訴人請求就系
    爭土地為裁判分割，於法洵無不合。
四、查系爭土地北邊面臨八米道路，面臨道路大部分土地地上建有上訴人所有水泥磚
    造平房一棟，往南緊臨被上訴人庚○○所有瓦頂竹管泥土平房老厝及被上訴人戊
    ○○磚造水泥二層樓房，西南方則有被上訴人甲○、乙○○、甲○義所有瓦頂竹
    管泥土平房老厝，中間則為水泥地中庭，另東邊留有一狹窄巷道（僅供機車通行
    ），供占用南邊之被上訴人等人通行，而兩造之建物，除被上訴人戊○○之二層
    樓房外，均已老舊等情，經原審法官勘驗現場屬實，制有勘驗筆錄及上訴人提出
    現場相片在卷可稽。因被上訴人等均表示只要土地分配公平，可以不考慮建物是
    否會拆除等情，因此本件分割應著重於土地本身之價值，而不再考慮建物是否保
    存之問題。上訴人提出之分割方案（如附圖二），上訴人所分得之土地全部面臨
    道路（即１部分），被上訴人則分配在土地內側，未與道路相連（即２部分），
    另在系爭土地西方酌留共有道路（即３部分，面積共一百五十五平方公尺），依
    價值及使用方便而言，上訴人占用全部面臨道路之土地，不僅顯失公平，且有違
　　分割關係消滅共有之目的，況酌留一百五十五平方公尺共有土地供道路使用，使
　　兩造分得之面積減少，係土地使用之浪費，洵不足採。至於被上訴人提出之方案
　　（即如附圖一部分），兩造按土地面積比例面臨道路之比例，出入方便，地形完
　　整，使用價值提高（無需另酌留共有道路），比較結果，本院認被上訴人提出之
　　分割方案較為公平，且符合兩造之利益。至於依被上訴人提出之方案會拆除上訴
　　人及被上訴人部分房屋，因被上訴人已表示願意拆屋，而上訴人亦僅拆除部分房
　　屋，損害已減至最小程度，況如依上訴人方案，亦不免拆屋。上訴人另主張係向
　　被上訴人之被繼承人買受而占用系爭土地之位置，惟上訴人之父向被上訴人之被
　　繼承人買受土地，僅取得土地共有人之權利，此外，上訴人並未舉證兩造協議由
　　上訴人分割取得系爭土地之特定位置，所辯亦不足採。原審審酌上情，採用被上
　　訴人所提分割方案，將如附圖一所示１部分土地面積０．０二九四公頃分歸上訴
　　人，如附圖一所示２部分土地面積０．０六四０公頃分歸被上訴人並按原應有部
　　分保持共有，經核並無違誤，上訴意旨指摘原判決不當，求為廢棄改判，非有理
　　由，應予駁回。
據上論結，本件上訴為無理由，依民事訴訟法第四百四十九條第一項、第七十八條，
判決如主文。
中　　　華　　　民　　　國　　九十一　　年　　　八　　月　　　二十　　　日
　　　　　　　　　　　　　　　　　　臺灣高等法院臺南分院民事第四庭
~B1審判長法官　徐　　財　　福
~B2　　　法官　袁　　靜　　文
~B3　　　法官　曾　　平　　杉
右為正本係照原本作成。
不得上訴。
中　　　華　　　民　　　國　　九十一　　年　　　八　　月　　　二十一　　日
                                        法院書記官　葉　　秀　　珍
